臺灣高等法院臺南分院民事判決　九十一年度上易字第一二○號　Ｊ
　　　上　訴　人　國泰人壽保險股份有限公司
　　　法定代理人　丁　○　○
　　　訴訟代理人　丙　○　○
　　　被　上訴人　乙　○　○
　　　訴訟代理人　甲　○　○
右當事人間請求侵權行為損害賠償事件，上訴人對於中華民國九十一年三月二十九日
臺灣雲林地方法院八十九年度訴字第六五六號第一審判決提起上訴，本院判決如左：
　　　主　　文
原判決除確定部分外，關於命上訴人給付超過新台幣壹拾萬柒仟捌佰貳拾參元部分，
及該部分假執行之宣告，暨訴訟費用之裁判均廢棄。
右開廢棄部分，被上訴人在第一審之訴及其假執行之聲請均駁回。
其餘上訴駁回。
第一、二審訴訟費用除確定部分外由上訴人負擔參分之貳，餘由被上訴人負擔。
　　　事　　實
甲、上訴人方面：
一、聲明：求為判決：(一)原判決廢棄。(二)駁回被上訴人在第一審之訴及假執行之聲請
    。
二、陳述：除與原判決記載相同者，茲引用之外，補稱：
（一）按「當事人主張有利於己之事實，就其事實有舉證責任。」民事訴訟法第二百
      七十七條定有明文，又「受僱人因執行職務，不法侵害他人之權利者，由僱用
      人與行為人連帶負損害賠償責任。」民法第一百八十八條第一項前段亦有規定
      ，本案被上訴人乙○○起訴主張原審被告林玉娟受僱於上訴人公司，因駕車致
      其受傷，上訴人公司應負僱用人連帶賠償責任，惟被上訴人就前開有利於己之
      事實，即就其受傷與原審被告林玉娟駕駛汽車係執行職務，或與執行職務有關
      均未舉證證明。
（二）又「所謂受僱人執行職務不法侵害他人權利之行為，不僅指受僱人執行職務範
      圍內之行為而定，即與執行職務相牽連之行為，不法侵害他人權利者，亦應包
      括在內」，乃原審所是認（原審判決第十七頁第一行以下），意即必須受僱人
      因執行職務，或其執行職務相牽連之行為致他人受有損害者，僱用人始需負連
      帶賠償責任，換言之，若非執行職務，則無所謂與執行職務相牽連之行為，僱
      用人自無所謂連帶賠償責任可言。原審共同被告林玉娟原任職上訴人公司擔任
      業務員一職（已於九十年六月離職），雖林玉娟於雲林地方法院八十九年度交
      易字第二○六號刑事案件審理當中供稱「伊平日作保險有駕駛該自小客車」，
      惟就「駕駛汽車」得否認定係林玉娟執行職務相牽連之行為，當視林員是否於
      招攬保險途中駕車不慎致人受傷為判斷依據，倘非如此，林玉娟若因個人私事
      （如外出購物、赴宴）駕車外出而肇事致人受傷，僅依林玉娟受僱於上訴人公
      司，上訴人公司需對受僱人一切與執行職務無關之行為負連帶賠償責任，顯與
      民法第一百八十八條規定之要件不符。
（三）經查上訴人公司有關收展員之教育訓練，除每日早會外，另訂有「收展員分級
　　　教育實施辦法」，依單位所安排之課表定期於早會後實施分級教育，單位更應
　　　先行擬定次月份之分級教育課程表，以為實施之依據。本案原審共同被告林玉
　　　娟當時任職上訴人公司虎尾展業通訊處西螺展業課任收展員一職，其任職單位
　　　八十八年十月已就次月（即八十八年十一月）收展員應實施之教育訓練課程，
　　　擬有早會行事曆專題外，另訂有分級教育訓練課程內容之行事曆乙份在案。並
　　　無林玉娟所參加之「紫微斗數課程」，又人壽保險有關保險契約之承保與否（
　　　即所謂危險評估）與被保險人之身體狀況、職業、年齡等事項有關，且上訴人
　　　公司有關保險契約之要保書應記載事項及被保險人告知事項，並無任何詢問被
　　　保險人宗教信仰、生辰八字抑或流年命盤等資料，足徵林玉娟所參加之紫微斗
　　　數課程，與保險業務全然無關。另原審共同被告林玉娟已到庭作證伊參加該紫
　　　微斗數講座係全額自費參加，上訴人公司並未經手任何費用或提供經費補助，
　　　全屬個人對「紫微斗數」之興趣及喜好，原審被告林玉娟於事故發生當日（即
　　　八十八年十一月十九日），係與證人程愛珠自費共同參加一般民間機構所舉辦
　　　之紫微斗數講座課程後，自虎尾返回西螺途中發生車禍，則原審被告林玉娟於
　　　雲林地院八十九年度交易字第二○六號刑事庭供承其所參加之會議（講座）既
　　　經林玉娟到庭做證確非上訴人公司所舉辦，即非奉上訴人公司指示外出開會，
　　　又與保險業務全然無關，與原審判決所引用四十二年台上字第一二二四號判例
　　　之情形即屬有閒，故原審被告林玉娟駕駛汽車即非執行上訴人公司所命令之職
　　　務自明，上訴人公司即不負僱用人連帶賠償責任。
（四）末查，業務員每日參加上訴人公司早會後隨即離開辦公場所，業務員在外究係
      從事招攬業務之行為，抑或處理其私人事務，上訴人公司均無從知悉，亦無權
      過問，且上訴人公司既非林玉娟過失傷害乙案刑事案件之當事人，自無從知悉
      刑事案件審理過程之細節，又原審歷次庭訊並未就事故經過為調查，上訴人公
      司自無從就事故當日林玉娟駕車經過事故地點之原委為答辯，被上訴人主張原
      審被告林玉娟及證人程愛珠之證言均係事後捏造乙節，即屬無據。
三、證據：除援用第一審所提證據外，補提宣傳單一件、上訴人公司「區域制收展員
    分級教育實施辦法」一件、上訴人公司虎尾展業通訊處西螺展業課八十八年十一
    月份行事曆影本二紙、施文森註「保險法總論」第一五三頁以下、上訴人公司要
    保書正本一件為證，並聲請訊問證人程愛珠及聲請調卷。
乙、被上訴人方面：
一、聲明：求為判決：駁回上訴（或如主文第一項所示）。
二、陳述：除與原判決記載相同者，茲引用之外，補稱：
（一）上訴人之上訴理由，不外以林玉娟當日係自費共同參加國泰機構所辦之紫微斗
      數講座，自虎尾返回西螺途中發生車禍，則當日林玉娟駕駛汽車之行為即非執
      行職務或所謂與執行職務相牽連之行為，上訴人不負僱用人連帶賠償責任等由
      。
  １、被上訴人對於上訴人上開之主張堅決否認。
  ２、本案發生於八十八年十一月十九日屢經刑事案件，民事案件審理程序，前後達
      二年六個月，上訴人及林玉娟均未作此主張，直至本件上訴時之九十一年四月
　　　二十五日始提出此項主張，顯係在原審判決敗訴始行造企圖卸責至明。
  ３、林玉娟為車禍肇事人，並為原審共同被告亦為上訴人公司之受僱人，程愛珠亦
      為上訴人公司之受僱人，與上訴人均具有密切關係，上訴人臨時舉為證人可信
　　　度已屬可疑，且所為證言更屬偏頗不實串通偽證之詞，依法均不足採信。
（二）按「受僱人因執行職務不法侵害他人之權利者，由僱用人與行為人連帶負損害
      賠償責任，民法第一百八十八條第一項前段定有明文。此所謂受僱人因執行職
      務不法侵害他人之權利，不僅指受僱人因執行其所受命令，或委託之職務自體
　　　，或執行該職務所必要之行為，而不法侵害他人之權利者而言，即受僱人之行
　　　為，在客觀上足認為與其執行職務有關，而不法侵害他人之權利者，就令其為
　　　自己利益所為亦應包括在內（最高法院四十二年度台上字第一二二四號判例參
　　　照），其所謂受僱人執行職務，不法侵害他人權利之行為，不僅指受僱人職務
　　　範圍內之行為而定，即與執行職務相牽連之行為不法侵害他人權利者，亦應包
　　　括在內。查：
  １、林玉娟在刑事案件中業經供稱「我在保險公司上班，平日作保險有駕駛該自小
      客車，當天是開完會要回公司途中發生車禍：：」等情。顯見林玉娟當天係於
      上班時間內，依公司指示參與開會，開會完後要回到公司途中而發生車禍，確
      係屬於在執行上訴人公司所命令之職務，應有民法第一百八十八條第一項前段
      之適用，業經原判決列述甚詳。尤其林玉娟在刑事案件供詞應為真實，殊難容
      其事後推翻前詞，而另為迥護上訴人利益之不實供詞。
  ２、經查林玉娟係服務於上訴人國泰人壽保險公司西螺分公司之展業員，當天經奉
      公司之指示，前往上訴人虎尾分公司開會，下午四時許開完會後駕車返回所服
      務之西螺分公司時，在途中發生本件車禍。益見林玉娟在刑事案件之供詞，完
      全屬實且符情理。
  ３、林玉娟前往虎尾開會及返回西螺公司及發生車禍之時間，均為上班時間內。依
      照通常情形，自無於上班時間內擅自外出辦理私事之餘地。且其駕車趕回西螺
      服務處所，係辦理公司交代事務後返回公司繼續上班之行為更為執行上訴人公
      司所命令或所指示之職務，依法自屬執行職務牽連之行為。
三、證據：除援用第一審所提證據。
丙、本院依職權向台灣雲林地方法院檢察署調閱八十九年度偵字第一三三二號林玉娟
    過失傷害案歷審刑事卷，及向財政部財稅資料中心調取林玉娟及被上訴人財產歸
    戶資料。
    　理　　由
一、按受僱人因執行職務，不法侵害他人之權利者，由僱用人與行為人連帶負損害賠
    償責任，民法第一百八十八條第一項定有明文。本件被上訴人原起訴之聲明係請
    求原審共同被告及上訴人給付新台幣（下同）二百十七萬五千九百九十一元及法
    定遲延利息，嗣於審理中以書狀（見原審卷第五十九頁、九十年五月十五日之書
    狀）及於言詞辯論時（九十一年三月五日、原審卷第一０四頁）表明應由上訴人
    負雇用人連帶賠償責任，上訴人及林玉娟均未就此爭執，並以林玉娟係非執行職
    務為辯，故被上訴人嗣雖減縮聲明之金額為一百八十一萬三千五百三十一元，仍
    應認其係聲明求為判令原審共同被告及上訴人連帶給付一百八十一萬三千五百三
    十一元及法定遲延利息。次按債權人以各連帶債務人為共同被告提起給付之訴，
    以被告一人提出非基於其個人關係之抗辯，而經法院認為有理由者為限，始得適
    用民事訴訟法第五十六條第一項之規定，使其上訴之效力及於連帶債務人全體，
    此觀最高法院三十三年上字第四八一０號、四十一年台抗字第一０號判例意旨即
    明。本件原審共同被告除上訴人，尚有林玉娟，經原審判決後，上訴人提起上訴
    ，林玉娟則未聲明不服，而上訴人上訴人部分，係以本件共同被告林玉娟固擔任
    上訴人公司營業專員一職，專司招攬保險及保戶服務之工作，然駕駛汽車既非林
    玉娟職務範圍，且肇事當日，林玉娟係與訴外人程愛珠自費共同參加一般民間機
    構所舉辦之紫微斗數講座課程後，自虎尾返回西螺途中發生車禍，在外觀上並非
    執行職務，上訴人不負雇用人之連帶賠償責任，顯係以其本於個人關係之抗辯為
    理由，揆諸首揭判例意旨，其上訴效力即不及於其餘原審共同被告，是本件僅就
    上訴人上訴部分為審酌。
二、本件被上訴人起訴主張：原審共同被告林玉娟係上訴人之收展員（收保費兼推廣
    ），林玉娟於八十八年十一月十九日下午四時二十分許，駕駛自用小客車在雲林
    縣西螺鎮公館橋北端，疏未注意車前狀況因而撞及被上訴人騎乘之機車，致被上
    訴人身體受有左股骨幹骨折、左脛腓骨下端開放性粉碎性骨折併足踝肌腱斷裂、
    右髕骨粉碎性骨折、左足踝撕裂傷等傷害，經治療後，其右肩、左踝關節呈攣縮
    狀態，右手肌力不足無法抓握，林玉娟傷害犯行業經判刑確定，而上訴人既為林
　　玉娟之受用人，應負連帶賠償責任，爰依侵權行為損害賠償法則，求為判令原審
　　共同被告及上訴人連帶賠償其醫藥費、減少勞動能力損失、增加生活上支出及精
　　神慰藉金共一百八十一萬三千五百三十一元及法定遲延利息之判決。（被上訴人
　　於原審係聲明請求原審共同被告及上訴人連帶給付一百八十一萬三千五百三十一
　　元及法定遲延利息，原審僅判准其中之十七萬一千九百八十元及法定遲延利息，
　　被上訴人就其敗訴部分並未上訴，已告確定，故本院僅得就上訴人應給付之十七
　　萬一千九百八十元及法定遲延利息為審酌）。
三、上訴人則以：原審被告林玉娟於事故發生當日（即八十八年十一月十九日），係
    與證人程愛珠自費共同參加一般民間機構所舉辦之紫微斗數講座課程後，自虎尾
    返回西螺途中發生車禍，則原審被告林玉娟於雲林地院八十九年度交易字第二○
　　六號刑事庭供承其所參加之會議（講座）既經林玉娟到庭作證確非上訴人公司所
　　舉辦，即非奉上訴人公司指示外出開會，又與保險業務全然無關，與原審判決所
　　引用四十二年台上字第一二二四號判例之情形即屬有閒，故原審被告林玉娟駕駛
　　汽車即非執行上訴人公司所命令之職務自明，上訴人公司即不負僱用人連帶賠償
　　責任等語資為抗辯。
四、本件被上訴人主張：原審共同被告林玉娟於八十八年十一月十九日下午四時二十
    分許，駕駛自用小客車在雲林縣西螺鎮公館橋北端，疏未注意車前狀況因而撞及
    其騎乘之機車，致其身體受有左股骨幹骨折、左脛腓骨下端開放性粉碎性骨折併
    足踝肌腱斷裂、右髕骨粉碎性骨折、左足踝撕裂傷等傷害，經治療後，其右肩、
    左踝關節呈攣縮狀態，右手肌力不足無法抓握之事實，業據提出雲林縣慈愛綜合
    醫院診斷證明書為證，復有彰化基督教醫院診斷證明書、道路交通事故調查報告
    表、照片、台灣省嘉雲區車輛行車事故鑑定委員會嘉鑑字第八九○三六九號鑑定
    意見書、台灣省車輛行車事故覆議鑑定委員會府覆議字第八九一○八一號函等件
    附於台灣雲林地方法院檢察署八十九年度交易字第二○六號刑事卷宗內可參；另
    林玉娟上開行為，亦經台灣雲林地方法院以前揭案號刑事判決依過失傷害罪，判
    處有期徒刑二月確定，本院並依職權調取上開刑事卷宗閱明屬實。而上訴人及林
    玉娟就林玉娟駕車肇事致被上訴人受傷之事實，亦不爭執，堪信其主張之事實為
    真正。
五、按因故意或過失不法侵害他人之權利者，負損害賠償責任；又不法侵害他人之身
    體或健康者，對於被害人因此喪失或減少勞動能力或增加生活上之需要時，應負
    損害賠償責任；不法侵害他人之身體、健康‧‧‧者，被害人雖非財產上之損害
    ，亦得請求賠償相當之金額；修正前民法第一百八十四條第一項前段、第一百九
    十三條第一項、第一百九十五條第一項別定有明定（本件車禍發生於民法修正施
    行前，依民法債編施行法第一條規定，應適用修正前之舊法）。查原審共同被告
    林玉娟駕車因疏於注意致被上訴人受有傷害等事實，已如前述，依前揭規定，林
    玉娟自應負損害賠償責任。被上訴人復主張：原審共同被告林玉娟係上訴人之受
    僱人，本案車禍係在林玉娟招攬保險執行業務中途所發生，國泰人壽公司既為林
    玉娟之僱用人，則伊就本件車禍之發生，自應與林玉娟連帶負責等語。而上訴人
    固自認林玉娟為伊公司營業專員，專司招攬保險及保戶服務之工作等情屬實；惟
    辯稱：原審被告林玉娟於事故發生當日（即八十八年十一月十九日），係與證人
    程愛珠自費共同參加一般民間機構所舉辦之紫微斗數講座課程後，自虎尾返回西
    螺途中發生車禍，則原審被告林玉娟於雲林地院八十九年度交易字第二○六號刑
    事庭供承其所參加之會議（講座）既經林玉娟到庭做證確非上訴人公司所舉辦，
    即非奉上訴人公司指示外出開會，又與保險業務全然無關，與原審判決所引用四
    十二年台上字第一二二四號判例之情形即屬有閒，故原審被告林玉娟駕駛汽車即
    非執行上訴人公司所命令之職務自明，上訴人公司即不負僱用人連帶賠償責任云
    云。然按受僱人因執行職務，不法侵害他人之權利者，由僱用人與行為人連帶負
    損害賠償責任，民法第一百八十八條第一項前段定有明文。此所謂受僱人因執行
    職務不法侵害他人之權利，不僅指受僱人因執行其所受命令，或委託之職務自體
    ，或執行該職務所必要之行為，而不法侵害他人之權利者而言，即受僱人之行為
    ，在客觀上足認為與其執行職務有關，而不法侵害他人之權利者，就令其為自己
    利益所為亦應包括在內（最高法院四十二年度台上字第一二二四號判例參照）。
    職是，前開僱用人責任之規定，其立法精神既重於保護經濟上之弱者，增加被害
    人或得依法請求賠償之第三人之求償機會，是以受僱人之行為是否與其職務有關
    係，允宜從廣義解釋，以資符合。其所謂受僱人執行職務，不法侵害他人權利之
    行為，不僅指受僱人職務範圍內之行為而定，即與執行職務相牽連之行為，職務
    上予以機會之行為，一般人可信為職務所須或附隨之業務，與執行職務之時間或
    處所有密切關係之行為，皆屬執行職務之行為，一旦不法侵害他人權利者，亦應
    包括在內。而查，林玉娟為上訴人之營業專員，專司招攬保險及保戶服務等工作
    一節，業為上訴人所自認在卷；另林玉娟於原審法院刑事庭審理時亦供承：伊在
    保險公司上班，伊平日作保險有駕駛該自小客車，當天是於開完會要回公司途中
    發生車禍，‧‧‧。等情無訛（詳台灣雲林地方法院八十九年度交易字第二○六
    號刑事卷第十五頁），林玉娟一般藉該車從事業務，足認駕車亦為渠附隨業務，
    而渠又係於上班時間依公司指示外出參與開會，足徵林玉娟發生本案車禍時，其
    本意確係在執行上訴人所命令之職務至灼，雖林玉娟於本院翻異前供，陳稱本件
    車禍係渠自費上課回程中發生等語，證人程愛珠亦附和渠詞，證稱：我們一起參
    加紫微斗數的課程，是各開各的車子，回程他（林玉娟）發生車禍我不知道，第
    二天上班我才知道他發生車禍。‧‧‧紫微斗數是我們在外面自己報名自己參加
    等語，然林玉娟固自費上課，卻係於回公司途中發生車禍，仍無從遽認渠非執行
    職務，縱令非回公司途中，然林玉娟所從事的工作既係招攬保險及保戶服務，機
    動性甚高，以渠服務之轄區，非駕車無以竟其功，上訴人對林玉娟駕車之注意義
    務允宜一併監督注意及之，則駕車既係林玉娟執行職務所必要之行為，又係於一
    般上班時間，更甚者為渠回公司途中，在客觀上足認為與其執行職務有關，而因
    過失不法侵害他人之權利，依前開說明，不論渠為自己利益所為，應有民法第一
    百八十八條第一項前段之適用，故上訴人辯稱林玉娟並非執行職務肇事云云，尚
    不足採。是被上訴人主張上訴人對於原審共同被告林玉娟之侵權行為應與之負連
    帶損害賠償責任乙節，自屬有據。茲就被上訴人請求賠償之損害，應否准許，分
    述為次：
  (一)醫療費用：被上訴人主張其車禍受傷後，支出醫療費四萬二千二百五十二元，業
    提出醫療費用單十八紙為證（見附民卷第十一頁至二七頁），且為原審共同被告
    及上訴人所不爭，此部分之請求應予准許。
  (二)看護費用：被上訴人主張其因車禍受傷行動不便，住院治療期間，需他人協助看
    護，計支出看護費二萬四千元之事實，並提出看護費收據三紙附於原審卷為證（
    見附民卷第二八頁），且為上訴人及林玉娟所不爭，此部分之請求應予准許。
  (三)就診車資支出：
    被上訴人主張其受傷後經救護車緊急送醫，為此支付救護車費三千元；又其於八
    十八年十二月六日至八十九年二月九日止，曾先後至彰化基督教醫院及道同醫院
    就診八次，來回計程車車資每次均為一千五百元，計支出車費一萬二千元，合計
    支付就醫交通費一萬五千元之事實，亦據提出車資支出證明三份為證，且被上訴
    人因本案車禍致其身體受有左股骨幹骨折、左脛腓骨下端開放性粉碎性骨折併足
    踝肌腱斷裂、右髕骨粉碎性骨折、左足踝撕裂傷等傷害之事實，業詳述如前，核
    其既腿部嚴重受創，行動自屬不便，搭乘計程車往返醫院治療，應屬必要，為增
    加生活必要支出，故被上訴人請求此部分損害賠償，亦應予准許。
  (四)其他增加及將來增加生活上需要之必要費用部分：
  1.被上訴人主張其因腿部受傷，須賴工具輔助行動，曾購入輪椅、固定便椅、助行
    器、木柺等物，計支出一萬一千二百元之事實，已據其提出免用統一發票收據、
    統一發票各一紙附於原審卷為佐，並為上訴人與林玉娟所不爭執，被上訴人此部
    分請求，自應准許之。
  2.又被上訴人主張其腿傷雖經治療，然左側踝關節仍呈攣縮狀（即活動度小於十度
    ），無法痊癒，屬機能性永久喪失，平日外出須以電動車代步，該車每輛價格四
    萬二千元，每輛使用年限為四年，預估至平均壽命七十二歲止，需用四輛計需費
    用一十六萬八千元一節，並已提出濟世醫療器材電動車估價單一份附於原審卷可
    稽，按之當事人已證明受有損害而不能證明其數額或證明顯有重大困難者，法院
    應審酌一切情況，依所得心證定其數額，民事訴訟法第二百二十二條第二項定有
    明文。又所謂增加生活上之需要，係指被害人以前並無此需要，因被害以後始有
    支付此費用之必要者而言。而被上訴人因本案車禍致其身體受有左股骨幹骨折、
    左脛腓骨下端開放性粉碎性骨折併足踝肌腱斷裂、右髕骨粉碎性骨折、左足踝撕
    裂傷等傷害，經治療後，其右肩、左踝關節呈攣縮狀態，右手肌力不足無法抓握
    ，站立及行走困難，日常生活功能障礙，屬中度肢障等情，有其提出之雲林縣慈
    愛綜合醫院診斷證明書在卷可憑。而被上訴人肢體原本健全，既因本案車禍發生
    導致肢障，使其右手肌力不足無法抓握，站立及行走均發生困難，自有以電動車
    代步之必要至明，是此項費用之支出，既係因車禍傷害而增加生活上需要之費用
    ，自得依民法第一百九十三條規定請求損害賠償。又此項費用之賠償，不以實際
    已支出者為限，若將來必需按期更換電動車，則將來換新電動車之費，亦得請求
    加害人一次賠償，但須扣除中間利息（最高法院二十二年度上字第三五三號判例
    酌參）。本件被上訴人因左肢殘廢，有終生以電動車代步之必要，而其係三十三
    年八月十九日出生，有警訊筆錄年籍資料可稽，本案車禍發生時（八十八年十一
    月十九日）年滿五十五歲，依內政部公布八十八年臺閩地區之簡易生命表，五十
    五歲之男性平均餘命為二十二‧五一歲，參以濟世醫療器材出售之電動車每部使
    用年限五年據以推估，則被上訴人計需購用四又二分之一部電動車使用，惟被上
    訴人僅請求購用四部電動車所需費用，依此計算，被上訴人終生更換電動車之費
    用於扣除年息百分之五之中間利息後，被上訴人得請求一次給付之電動車費合計
    為一十二萬七千六百元（計算式為：42000×【1+1/(1+0.05×5)  +1/(1+0.05×
    10) +1/(1+0.05×15)】=127600）；被上訴人逾上開數額之請求，不應准許。
  (五)勞動能力喪失部分：
  1.被上訴人主張其本受僱於主宇企業行，日薪一千元，月薪可達三萬元，因自八十
    八年十一月十九日車禍受傷起無法工作，其係三十三年八月十九日出生，距滿六
    十五歲退休（即九十八年八月十九日），尚餘可工作九年十月，以最低工資每月
    一萬五千八百四十元計算，計損失一百二十五萬三千零九十七元，固據提出主宇
    企業行證明書乙件為證（見本院卷第四十七頁）；且其於八十八年五月至十一月
    間在主宇企業行薪資所得收入為一十萬三千九百一十元，即被上訴人平均月所得
    為一萬四千八百四十四元（103910÷7＝14844元以下四捨五入）一節，此有被上
    訴人提出之各類所得扣繳暨免扣繳憑單乙件附卷可證（見本院卷第七一頁），並
    為上訴人所不爭執，被上訴人先後提出之工作證明其內所列薪資數額既有不同，
    本院斟酌被上訴人僅小學畢業，在主宇企業行工作期間非長，及其侵害前之身體
    健康狀態、社會經驗等，認其每月勞動能力以一萬四千八百四十四元為當。
  2.又查，被上訴人因林玉娟之侵權行為，導致右肩、左踝關節呈攣縮狀態，右手肌
    力不足無法抓握，站立及行走困難，日常生活功能障礙，屬中度肢障等情，有雲
    林縣慈愛綜合醫院診斷證明書在卷可憑，被上訴人既屬中度肢障，右手肌力不足
    無法抓握，站立及行走均顯困難，顯係一上肢、一下肢遺存顯著運動障礙，參照
　　勞工保險殘廢給付標準表，均列為殘廢等級第七級，給付標準均係四四０日，徵
　　之其目前確係在家經營公益彩券（按公益彩券發行條例第八條規定公益彩券經銷
　　商之遴選，應以身心障礙者、原住民及低收入單親家庭為優先，足徵公益彩券經
　　銷商之遴選，以照顧弱勢團體為先，具有社會福利性質，自難以此憑斷彩券經銷
　　者是否俱有一般勞動能力），業據其陳明在卷，足徵其受傷後，固無法從事原工
　　作或須行動自如、耗費體力勞動之工作至灼，然仍從事較無須花費體力，且具照
　　顧弱勢者之公益彩券，堪認其喪失之勞動能力為百分之六九點二一（參照各殘廢
　　等級喪失及減少勞動能力比率表，曾隆興著現代損害賠償法論第二二０至二五九
　　頁）。
  3.再查，被上訴人為三十三年八月十九日出生，此有其年籍資料在原審卷可憑，車
    禍發生時年約五十五歲，仍能在私人企業任職從事勞動工作，足徵其於車禍發生
    前健康狀況尚佳，參酌勞動基準法第五十三條、第五十四條自請退休及強制退休
    之年齡，分別為五十五歲、工作二十五年以上及六十歲等規定，認為被上訴人之
    勞動年齡應可達六十歲，亦即自被上訴人受傷翌日（即八十八年十一月二十日）
    起算至六十歲（即九十三年八月十九日）止，計四年九月，則被上訴人因本件車
    禍受傷喪失其原有勞動能力自以四年九個月（總計五十七個月）為計算依據較為
    可採。總計原告喪失勞動能力，而於現在得一次請求賠償之金額，扣除依霍夫曼
    計算法按年息百分之五計算之中間利息，為五十二萬四千四百二十八元（月別
    5/12％複式霍夫曼計算法（第一個月不扣除中間利息），其計算式為14844×
    51.0000000（即五十七月之霍夫曼係數）＝757735，757735×69.21﹪＝524428
    ，元以下四捨五入），被上訴人請求一百二十五萬三千零九十七元，於上開範圍
    內，核無不合，逾此部分之請求，則不應准許。
  (六)精神慰撫金部分：
    被上訴人受傷時年已五十五歲，因本件車禍導致上述傷害，右手肌力不足無法抓
    握，坐立行走困難，日常生活須人協助照顧，經歷多次手術，並須長期接受治療
    與復健，足認其身心均受有相當之痛苦。而其係國小畢業，受傷前原任職私人企
    業，目前在家經營公益彩券，有房屋、土地、車子各一；原審共同被告林玉娟係
    五十年十二月七日出生，商職畢業，原任職國泰人壽保險公司擔任營業專員，月
    入三萬多元，現已離職，家境小康，無財產資料等情，業據渠等陳明在卷，並經
    本院向財政部財稅資料中心函調，由該中心以就十一年六月三日資五字第九一０
    九一六００號函檢附一二人之財產資料附卷足憑，是本院審酌兩造之身分、地位
    、經濟能力等情狀，認為被上訴人請求三十萬元，尚嫌過高，應予核減為二十萬
    元，方屬公允，逾此數額之請求，為無理由。
  (七)綜上所述，被上訴人得請求損害額為醫藥費用四萬二千二百五十二元、看護費用
    二萬四千元、就診車資一萬五千元、購置輪椅、固定便椅、助行器、木柺為一萬
    一千二百元及電動車費用一十二萬七千六百元、喪失勞動能力損失五十二萬四千
    四百二十八元、精神慰撫金二十萬元，計九十四萬四千四百八十元（
    42252+24000+15000+11200＋127600 +524428+200000=944480）。
六、次按損害之發生或擴大，被害人與有過失者，法院得減輕賠償金額或免除之，修
    正前民法第二百十七條第一項亦定有明文。原審共同被告林玉娟固不否認對於本
    件車禍有過失（見本院卷九十一年三月五日言詞辯論筆錄），惟與上訴人均辯稱
    ：被上訴人就本件車禍過失程度較林玉娟為高，自應比例負擔責任等語置辯。經
    查：依警卷內之道路交通事故調查報告表所附事故現場圖所示，本案車禍肇事地
    點為鄉道○○路口，無號誌，林玉娟行駛之路線為二線道，劃有分向限制線，而
    被上訴人行駛之路線為產業道路，林玉娟駕駛自小客車，從虎尾鎮往西螺（即南
    向北）方向行駛，而被上訴人則騎乘機車沿農路由東向西方向行駛，另林玉娟所
    駕駛之自小客車於撞擊後停止之位置接近四岔路中心，而被上訴人之機車則側倒
    於對向車道。此外，參酌被上訴人於警訊：我機車從農路要返回虎尾‧‧‧，看
    沒車才左轉往虎尾，‧‧‧當時車速十五公里‧‧‧。林玉娟於警訊則供述：‧
    ‧‧，當時我駕駛自小客車由虎尾往西螺方向行駛，‧‧‧乙○○（即原告）忽
    然從公館橋旁之農路駛出，‧‧‧正在穿越馬路，我看見後就緊急剎車，並將車
    子停在馬路中，‧‧‧我當時車速為四十公里，‧‧‧。是由上述各情綜合以觀
    ，可知被上訴人與林玉娟車行呈垂直方向，而被上訴人所行駛之路線為支線道，
    另林玉娟所行駛之路線則為幹線路。按汽車行車速度在市區道路時速不得超過四
    十公里，行經無號誌之交岔路口，應減速慢行，作隨時停車之準備，並應注意車
    前狀況，隨時採取必要之安全措施，道路交通安全規則第九十三條第一項第一款
    、第四款、第九十四條第三項分別定有明文，林玉娟身為汽車駕駛人，自負有上
    開義務，且依當時情況，天候晴、路面乾燥無缺陷、無障礙物、視距良好，別無
    不能注意之情事，有上開調查報告表在卷可稽，伊竟疏未注意而肇事，自有過失
    。然被上訴人行經交岔路口是支線道來車而未禮讓幹線道之林玉娟車輛先行即進
    入路口，致林玉娟剎避不及，兩車因而碰撞，核被上訴人實屬為肇事主要原因；
    另上開車禍肇事責任，經台灣雲林地方法院檢察署檢察官送請台灣省嘉雲區車輛
    行車事故鑑定委員會及台灣省車輛行車事故覆議鑑定委員會鑑定之結果，亦持上
    開見解，有該委員會函文及鑑定意見書在偵查卷足憑，經本院調閱上開卷證查明
    屬實。是本院斟酌本案車禍發生之原因力強弱及過失之輕重，認林玉娟就車禍之
    發生，應負百分之三十五之責任，另被上訴人則應負百分之六十五之責任。準此
　　，林玉娟負擔之賠償金額應酌減為三十三萬零五百六十八元（944480×35%＝
    330568，元以下四捨五入），被上訴人逾此數額所為之請求，為無理由。
七、再按保險人依本法規定給付保險金，視為加害人或被保險人損害賠償金額之一部
　　分；加害人或被保險人受賠償請求時，得扣除之。為強制汽車責任保險法第三十
　　條所明定。本件被上訴人已受領汽車強制責任保險金二十二萬二千七百四十五元
　　，業據被上訴人提出東泰產物保險股份有限公司付款明細表二紙為證，復為林玉
　　娟及上訴人所不爭，則保險人依法給付之保險金，應視為損害賠償金額之一部，
　　此部分之請求應予扣除，計被上訴人得請求之金額為一十萬七千八百二十三元（
　　計算式為：000000－000000＝107823）。
八、綜上，被上訴人基於侵權行為之損害賠償請求權，請求被告連帶賠償一十萬七千
    八百二十三元，及自起訴狀繕本送達（八十九年十月五日）翌日即八十九年十月
    六日起至清償日止，按週年利率百分之五計算之法定遲延利息，洵屬正當，應予
    准許。逾此部分所為之請求，為無理由，應予駁回。原審就超過上開應准許部分
    ，為上訴人敗訴之判決，並為假執行之宣告，自有未洽。上訴意旨就此部分指摘
    原判決不當，求予廢棄改判，為有理由。至於上開應准許部分，原審判命上訴人
    給付，並為假執行之宣告，核無違誤，上訴意旨，就此部分，仍執陳詞，指摘原
    判決不當，求予廢棄，為無理由，應駁回其上訴。
九、據上論結，本件上訴為一部有理由，一部無理由，依民事訴訟法第四百五十條、
    第四百四十九條第一項、第七十九條但書，判決如主文。
中　　　華　　　民　　　國　　九十一　　年　　　八　　　月　　　六　　　日
　　　　　　　　　　　　　　　　　　臺灣高等法院臺南分院民事第四庭
~B1審判長法官　徐　　財　　福
~B2　　　法官　曾　　平　　杉
~B3　　　法官　袁　　靜　　文
右為正本係照原本作成。
不得上訴。
中　　　華　　　民　　　國　　九十一　　年　　　八　　　月　　　七　　　日
~B法院書記官　黃　　文　　生
